【裁判字號】    89,訴,91
【裁判日期】    890215
【裁判案由】    
【裁判全文】
臺灣基隆地方法院刑事判決                          八十九年度訴字第九十一號
    公  訴  人  臺灣基隆地方法院檢察署檢察官
    被      告  甲○○
右被告因毒品危害防制條例案件，經檢察官提起公訴 (八十九年度毒偵字第一六六號
)，本院判決如左：
    主  文
本件公訴不受理。
    理  由
一、公訴意旨略以：被告甲○○曾於民國八十六年間，因違反麻醉藥品管理條例案件
    ，經本院判處有期徒刑七月確定，於民國八十七年十二月二十四日執行完畢。詎
    仍不知悔改，基於概括犯意，自八十八年十月三十日起至同年十一月十日經警採
    尿前二十四小時內止，在基隆市○○路三九號二樓等地，連續多次施用第一級毒
    品海洛因，因認被告涉犯毒品危害防制條例第十條第一項之施用第一級毒品罪嫌
    云云。
二、本件公訴人認被告甲○○涉有施用第一級毒品海洛因之犯行，係以被告之自白及
    卷附之台灣檢驗科技股份有限公司濫用藥物尿液檢驗報告為憑。
三、按依毒品危害防制條例第二十條第二項規定為不起訴之處分或不付審理之裁定後
    ，五年內再犯同條例第十條之罪，經觀察、勒戒後，認有繼續施用毒品之傾向或
    三犯以上者，不適用同條例第二十條第二項之規定，但應由檢察官聲請法院裁定
    先令入戒治處所施以強制戒治，毒品危害防制條例第二十條第三項定有明文，惟
    該條例第二十條第三項僅泛稱為「第十條之罪」，因此有認為不必區分行為人係
    犯第十條第一項之施用第一級毒品罪或係同條第二項之施用第二級毒品罪，凡是
    行為人觸犯條例第十條之施用毒品罪即屬一犯，依次累加為二犯或三犯以上；然
    另有認為海洛因、安非他命依毒品危害防治條例第二條第一項第一、二款規定分
    係屬第一級毒品、第二級毒品，因此施用海洛因、安非他命者分係觸犯該條例第
    十條第一項之施用第一級毒品罪、同條第二項之施用第二級毒品罪，且前開二罪
    基本構成要件不同，亦不得論以連續犯，是以罪名及行為互異，被告究係觸犯該
    條例施用第一級毒品罪或施用第二級毒品罪，彼此涇渭分明應無混淆之虞，故應
    視行為人觸犯施用第一級毒品罪或施用第二級毒品罪，分別計算其次數，並依次
    各別累加為二犯或三犯以上。
四、本院對於前開爭議，認為應以後說為當，即應視行為人分別觸犯者係施用第一級
    毒品罪或施用第二級毒品罪，分別計算其次數，並依次各別累加，其理由如次：
    (一)、本院曾函詢觀察勒戒處所係以一般對於第一級毒品及第二級毒品均適用之
    勒戒方式對受觀察勒戒人施以勒戒，抑或針對受觀察勒戒人係觸犯施用第一級毒
    品或第二級毒品而有不同之勒戒處遇方式，據復以：「本所執行觀察勒戒處分判
    定其有無繼續施用毒品傾向，係參照  貴院移送之觀察勒戒執行指揮書之罪名為
    施用第一級抑或第二級毒品分別判定；若第一、二級毒品皆有施用則予綜合判定
    」等語，此有台灣基隆看守所八十七年九月二十一日基所戒字第０一二八二號函
    影本一件在卷可稽，是觀察勒戒處所係依據受觀察勒戒人所施用之毒品等級而有
    不同之勒戒方式及判定標準，因此受觀察勒戒人倘係犯施用第一級毒品罪，則觀
    察勒戒處所係依施用第一級毒品之方式予以勒戒、判定，倘係犯施用第二級毒品
    罪，則觀察勒戒處所係依施用第二級毒品之方式予以勒戒、判定，倘同時觸犯施
    用第一級及第二級毒品罪，始併依施用第一級及第二級毒品之方式予以綜合勒戒
    、判定，復參諸該條例一犯、二犯、三犯之設計，係先醫後懲，而毒品因其成癮
    性、濫用性及對社會危害性之不同，而分為三級，行為人於接受同級毒品之觀察
    勒戒後乃二次甚或三次施用同級毒品，顯見觀察勒戒對其不具成效，始施以刑罰
    ，因此所謂二犯、三犯應指觸犯施用同級毒品罪而言，否則，行為人第一次因施
    用第二級毒品罪，經觀察勒戒處所依施用第二級毒品之方式予以勒戒，該行為人
    第二次係犯施用第一級毒品罪，在行為人從未接受由觀察勒戒處所依施用第二級
    毒品之方式予以勒戒，即認為行為人係二犯施用第一級毒品罪，已有不當，甚且
    嗣後行為人又施用第一級毒品罪，該行為人之前實際僅分別接受針對施用第一級
    毒品及施用第二級毒品之觀察勒戒各一次，則在行為人之前僅各接受一次針對施
    用第一級毒品、第二級毒品之觀察勒戒之情形下，不區分施用毒品等級，即認為
    係三犯施用第一級毒品罪，而逕予聲請裁定強制戒治，並逕依三犯施用第一級毒
    品罪提起公訴，此實與該條例立法之精神有違。(二)、況且如前所述，施用第一
    級毒品及第二級毒品係不同之罪名，其二罪間並無任何吸收或牽連之關係，且其
    法定刑分別為六月以上五年以下有期徒刑、三年以下有期徒刑之罪，其刑度亦有
    頗大之差異，舉例言之，倘某人第一次因施用第二級毒品經裁定送觀察勒戒因無
    繼續施用毒品之傾向，而經檢察官處分不起訴，嗣又因施用第二級毒品經裁定送
    觀察勒戒因無繼續施用毒品之傾向，再經檢察官處分不起訴，嗣因施用第一級毒
    品為警查獲，檢察官即認為符合該條例第二十條第三項所稱三犯第十條之施用毒
    品罪，而在行為人僅第一次觸犯該條例第十條第一項之施用第一級毒品罪之情形
    下，聲請法院裁定強制戒治，並依三犯施用第一級毒品罪提起公訴，亦屬紊亂不
    同罪名之二罪間之罪刑，且違行為人預期、利益。(三)、又如，倘某人第
    一、二次皆因施用第二級毒品經裁定送觀察勒戒因無繼續施用毒品之傾向，而經
    檢察官先後處分不起訴，嗣又因施用第一級、第二級毒品為警查獲，則檢察官就
    施用第二級毒品逕以三犯施用第二級毒品經提起公訴自無疑義，然對於第一次施
    用第一級毒品之行為是否亦以三犯施用第一級毒品罪併予提起公訴，且對前開二
    罪分論併罰？倘對施用第一級毒品併予三犯提起公訴，然行為人實際僅一犯施用
    第一級毒品罪，何能稱之為三犯？併予提起公訴，是否過苛，倘不併予施用第一
    級毒品罪提起公訴，施用第一級毒品與施用第二級毒品罪互無吸收關係，又何能
    置此不論，即生疑義。(四)、尤有甚者，倘某人第一次因施用第二級毒品經裁定
    送觀察勒戒因有繼續施用毒品之傾向，復經法院依檢察官聲請裁定強制戒治一年
    期滿，其於五年內又因施用第一級毒品為警查獲，如不區分施用級數，則依該條
    例第二十三條第二項之規定，檢察官即應就施用第一級毒品犯行聲請強制戒治，
    並予以起訴，然該行為人從未因施用第一級毒品依第一級毒品之毒性予以觀察勒
    戒，即必須施以強制戒治，並以施用第一級毒品罪名予以起訴，是否過於嚴荷而
    失去立法原意。因此不若按行為人各自觸犯各該施用罪名之次數以計算其犯次較
    為明確，且符立法精神。
五、查被告前因施用第二級毒品，經本院先後二次於八十八年七月六日、八十八年十
    一月十一日以八十八年度毒聲字第一三二八、二三五七號裁定送觀察勒戒，其中
    第一次經認無繼續施用毒品之傾向，由台灣基隆地方法院檢察署檢察官於八十八
    年七月二十七日以八十八年度偵字第四０六六號處分不起訴，第二次經認有繼續
    施用毒品之傾向，由台灣基隆地方法院檢察署檢察官於八十八年十一月二十九日
    以八十八年度毒偵字第九九０號起訴，並經本院判處罪刑在案，此有台灣基隆地
    方法院檢察署前案資料查註紀錄表、本院被告全國前案紀錄、前開二案之起訴書
    、不起訴處分書、簡易判決各一件在卷可稽，嗣被告縱有公訴意旨所指非法施用
    第一級毒品海洛因犯行，因被告之前並未有任何施用第一級毒品犯行，亦僅係一
    犯而非二犯並有繼續施用毒品之傾向，揆諸前開說明，公訴人應以一犯同條例十
    條第一項之施用第一級毒品罪，聲請本院裁定觀察勒戒，公訴人未區分施用毒品
    之等級，遽以被告係二犯毒品危害防制條例第十條第一項之施用第一級毒品罪而
    遽以提起公訴，其起訴程序顯然違背規定，依法自應諭知不受理。
據上論結，應依刑事訴訟法第三百條零三條第一項，判決如主文。
本案經檢察官林楨森到庭執行職務。
中      華      民      國     八十九     年      二     月     十五    日
                                 臺灣基隆地方法院刑事第二庭
                                         法  官  徐  世  禎
右正本證明與原本無異。
對於本件判決如有不服，應於收受送達後十日內，向本院提出上訴書狀，上訴於臺灣
高等法院，並按他造當事人之人數附具繕本。
書記官  莊  國  隆
中      華      民      國     八十九     年      二     月     二十一  日


司法院資訊處製作；財團法人民間司法改革基金會備份。
